【裁判字號】    89,訴,542
【裁判日期】    891009
【裁判案由】    拆屋交地
【裁判全文】
臺灣嘉義地方法院民事判決  八十九年度訴字第五四二號
    原      告  乙○○
    訴訟代理人  嚴庚辰律師
                王正宏律師
                游瑞華律師
    被      告  甲○○○    住.
右當事人間請求拆屋交地事件，本院判決如左：
    主    文
被告應將嘉義市○路○段四三三之六三地號土地，如附表所示代號Ａ面積０．０五一
四公頃果樹園拆除、代號Ｂ面積０．００六九公頃房屋拆除、代號Ｃ面積０．０一五
五盆栽區拆除，並將土地返還原告及其餘共有人。
訴訟費用由被告負擔。
本判決於原告以新台幣伍拾萬元供擔保後，得假執行。
    事    實
甲、原告方面：
  一、聲明：除擔保金額外，如主文所示。
  二、陳述：嘉義市○路○段四三三之六三號土地（下稱系爭土地）為原告及訴外人
      黃伯溫、何黃玲璉、林秀英所共有，被告無正當權源竟占有前開土地，逕自建
      屋居住並種植農作物，實已侵害原告之所有權。爰依民法第七百六十七條、第
      八百二十一條提起本件訴。
  三、證據：提出地籍圖一件、土地登記簿謄本一件為證，並請求現場測量。
乙、被告方面：
  一、聲明：駁回原告之訴。
  二、陳述：系爭土地係其所買，其上之果樹、建物、盆栽都是被告個人所有，如要
      搬必須補償。
  三、證據：提出讓渡書影本一件、河川使用許可書影本一件、耕作能力證明申請書
      影本一件、河川公地種植使用申請書影本一件、嘉義縣政府七十府建利字第七
      三九三八號函影本一件、讓與書影本一件、所有權移轉契約影本一件、房屋繳
      稅通知書影本一件、稅籍變更資料通知書影本一件、戶籍謄本一件為證。
    理    由
一、原告主張：系爭土地為原告及訴外人黃伯溫、何黃玲璉、林秀英所共有，被告無
    正當權源占有前開土地，逕自建屋居住並種植農作物，侵害原告之所有權。爰依
    民法第七百六十七條、第八百二十一條提起本件訴。被告則以：系爭土地係其所
    買，其上之果樹、建物、盆栽均係被告個人所有，如要搬必須補償等語置辯。
二、系爭土地為原告及訴外人黃伯溫、何黃玲璉、林秀英所共有，且其上之果樹、建
    物、盆栽都是被告個人所有之事實，為兩造所不爭執，並有土地登記簿謄本可證
    ，復經本院會同地政人員現場勘測屬實，製有勘驗筆錄及複丈成果圖可證，自係
    真實。
三、被告主張系爭土地係其所購買，固提出讓渡書、讓與書為證，然被告所提之上開
    讓渡書、讓與書等，其買賣之標的分別為嘉義市下路頭四三二－一地號土地、嘉
    義市下路頭七五－十三地號土地，並非本件之系爭土地，且出賣人分別為黃日東
    、羅菊子等人，亦非系爭土地之共有人之一。再者，縱使被告所買受者之標的即
    為本件之系爭土地，然黃日東所出售予被告之嘉義市下路頭七五－十三地號土地
    ，係黃日東向嘉義縣政府聲請許可河川公地種植使用之土地，且其使用之期限僅
    至六十九年七月三十一日止，此有嘉義縣河川公地種植使用許可書影本可證。亦
    即嘉義市下路頭七五－十三地號土地係黃日東向嘉義縣政府聲請許可使用，並非
    其個人所有。如此可證，黃日東所出售予被告之嘉義市下路頭七五－十三地號土
    地，僅係該地之「種植使用權」而已，並非該地之所有權，且使用之期限僅至六
    十九年七月三十一日止。另依羅菊子與黃日東間讓與書所示，其讓與之物件為嘉
    義市下路頭四三二－一地號之「耕作權」，亦非讓受該土地之所有權。是被告主
    張系爭土地為其所買受，並不可採。又，被告曾於七十年間向嘉義縣政府申請使
    用嘉義市下路頭七五－十三地號之公有河川土地，惟未經嘉義縣政府所准許，嘉
    義縣政府並函請被告自行拆除土地上之房屋、漁池等情，有嘉義縣政府七十年一
    月八日七十府建利字第七三九三八號函影本在卷可證。故而被告於該地之使用期
    限六十九年七月三十一日屆至後，未經嘉義縣政府許可繼續使用，即屬無權占有
    。
    準此，難認被告占用系爭土地有何合法之權源。
四、按所有人對於無權占有或侵奪其所有物者，得請求返還之。對於妨害其所有權者
    ，得請求除去之。有妨害其所有權之虞者，得請求防止之。各共有人對於第三人
    ，得就共有物之全部為本於所有權之請求。但回復共有物之請求，僅得為共有人
    全體之利益為之。民法第七百六十七條、第八百二十一條分別定有明文。被告之
    房屋坐於原告共有之系爭土地上，且在系爭土地種植作物，設置盆栽區，並無合
    法之權源，自係無權占有，已如前述。從而原告依民法第七百六十七條、第八百
    二十一條之規定，請求被告將系爭土地如附表所示代號Ａ面積０．０五一四公頃
    果樹園拆除、代號Ｂ面積０．００六九公頃房屋拆除、代號Ｃ面積０．０一五五
    盆栽區拆除，並將土地返還原告及其餘共有人，自屬有理，應予准許。另被告請
    求補償，依法無據，礙難准許。
五、原告陳明願供擔保請准宣告假執行，經核無不合，爰酌定相當之擔保金額准許之
    。
六、據上論結，原告之訴為有理由，依民事訴訟法第七十八條、第三百九十條第二項
    判決如主文。
中      華      民      國    八十九    年      十      月      九      日
~B臺灣嘉義地方法院民事第一庭
~B    法  官  馮  保  郎
右為正本係照原本作成
如對本判決上訴須於判決送達後廿日內向本院提出上訴狀(應附繕本)
中      華      民      國    八十九    年      十      月      九      日
~B    書記官  楊  國  色


司法院資訊處製作；財團法人民間司法改革基金會備份。
